臺灣新竹地方法院民事裁定  
110年度監宣字第31號
聲  請  人  曾東妹  
代  理  人  曾彥峯律師
相  對  人  曾桂蘭  

關  係  人  曾錦茂  
            曾堃鈿  
            曾昭粮  

            胡書華  
上列聲請人聲請監護宣告事件，本院裁定如下：
    主    文
一、宣告曾桂蘭（民國00年0月0日生，身分證統一編號：Z00000
    0000號）為受監護宣告之人。
二、選定曾東妹（民國00年0月0日生，身分證統一編號：Z00000
    0000號）、曾錦茂（民國00年0月00日生，身分證統一編號
    ：Z000000000號）為受監護宣告之人曾桂蘭之共同監護人。
    共同監護人執行職務之內容如下：
(一)關於曾桂蘭之生活照護、身體療養、醫療決定等事務，由曾
    東妹單獨為之。
(二)曾東妹、曾錦茂應將受監護宣告之人曾桂蘭之財產交付信託
    管理，並以曾桂蘭為信託利益之受益人，以信託利益支付曾
    桂蘭之生活、照護、醫療費用，並應作帳管理之。 　
三、指定胡書華（民國00年0月00日生，身分證統一編號：Z0000
    00000號）為會同開具財產清冊之人。
四、聲請程序費用由受監護宣告之人負擔。
    理    由
一、聲請意旨略以：聲請人為相對人之胞姊，相對人自年幼時即
    心智停滯未成長，而有中度身心障礙，致其為意思表示或受
    意思表示，或辨識其意思表示之效果，顯有不足，爰依法聲
    請對相對人為監護宣告，並請求選定聲請人為相對人之監護
    人、指定聲請人之子胡書華為會同開具財產清冊之人等語。
二、按對於因精神障礙或其他心智缺陷，致不能為意思表示或受
    意思表示，或不能辨識其意思表示之效果者，法院得因本人
    、配偶、四親等內之親屬、最近一年有同居事實之其他親屬
    、檢察官、主管機關、社會福利機構、輔助人、意定監護受
    任人或其他利害關係人之聲請，為監護之宣告，民法第14條
    第1項定有明文。次按法院應於鑑定人前，就應受監護宣告
    之人之精神或心智狀況，訊問鑑定人及應受監護宣告之人，
    始得為監護之宣告；但有事實足認無訊問之必要者，不在此
    限；鑑定應有精神科專科醫師或具精神科經驗之醫師參與並
    出具書面報告，家事事件法第167條定有明文。查聲請人為
    相對人之胞姊，有戶籍謄本附卷可憑（見本案卷第9至10頁)
    ，足見聲請人為有權提起本件聲請之人。又聲請人陳明相對
    人因中度身心障礙，生活完全無法自理，甚少語言反應，已
    不能為意思表示或受意思表示，或不能辨識意思表示之效果
    等情，有身心障礙證明、本院公務電話紀錄可參（見本案卷
    第12、17頁)，爰認本件以囑託鑑定人對相對人進行精神或
    心智狀況之鑑定即為已足，並無由本院訊問相對人之必要。
    經本院囑託林正修醫師對相對人進行精神或心智狀況之鑑定
    ，鑑定結果認：相對人為中度智能障礙合併精神症，受智能
    障礙之影響，對於一般生活事物之處理明顯困難及限制，無
    判斷及決策能力，語言及認知功能有嚴重發展障礙；相對人
    目前因智能障礙及精神症，致不能辨別其意思表示之效果，
    建議為監護之宣告等情，有林正修診所110年3月5日家鑑110
    017號函暨所附精神鑑定報告書可憑（見本案卷第20至23頁
    ），堪認相對人因中度智能障礙合併精神症，致不能為意思
    表示、受意思表示，或辨識其意思表示之效果。從而，聲請
    人聲請宣告相對人為受監護宣告之人，核無不合，應予准許
    。
三、次按受監護宣告之人應置監護人；法院為監護之宣告時，應
    依職權就配偶、四親等內之親屬、最近一年有同居事實之其
    他親屬、主管機關、社會福利機構或其他適當之人選定一人
    或數人為監護人，並同時指定會同開具財產清冊之人，民法
    第1110條、第1111條第1項定有明文。查相對人未婚無子女
    ，父母均已歿，最近親屬為其手足即聲請人、關係人曾堃鈿
    、曾錦茂、曾昭粮，關係人胡書華則為聲請人之子等情，有
    聲請人陳報之親屬系統表、戶籍謄本及本院依職權查詢個人
    戶籍資料可參（見本案卷第8至10頁、第26至29頁），有關
    何人適於擔任聲請人之監護人及會同開具財產清冊之人，始
    符合相對人最佳利益一節，本院判斷如下：
(一)本院囑請家事調查官與聲請人、相對人、關係人曾錦茂、曾
    堃鈿、曾昭粮、胡書華等人分別進行訪談，針對相對人之監
    護人、會同開具財產清冊之人之適當人選進行調查，業據家
    事調查官提出調查報告在卷（見本案卷第55至84頁），其建
    議由聲請人、關係人曾錦茂為相對人之共同監護人，關於相
    對人之生活照護、身體療養等日常事務，由聲請人單獨處理
    ；關於相對人之財務管理事務，由聲請人、曾錦茂共同處理
    ，聲請人、曾錦茂應將相對人之財產交付信託管理，並以相
    對人為信託利益受益人，以信託利益支付相對人之生活、照
    護、醫療費用，且由關係人胡書華為開具財產清冊之人，其
    理由略以：
１、曾錦茂並未就相對人目前於聲請人處受照顧情形有所爭執，
    其所在意的點在於相對人的財產未來是否能如實的支用於相
    對人本人身上。曾堃鈿、曾昭粮皆表示過去向來就是聲請人
    在照顧相對人，由相對人過往實際受照顧情形以觀，聲請人
    確實有長期協助照顧相對人的經驗，而近三年來相對人亦是
    與聲請人共同居住生活，故聲請人對於相對人的生活狀況、
    健康情形、受照顧需求等皆有一定程度的瞭解。另據調查過
    程中觀察，相對人整體精神、氣色皆尚良好，外觀、衣著屬
    合宜，其待在聲請人身邊時情緒表現平穩自在，惟因相對人
    自幼即有智能問題，故人際互動溝通及表達能力皆顯不足，
    對於家調官問題詢問大多未有反應，而在聲請人與其對話時
    則能簡單應答或配合指令。整體而言，相對人目前於聲請人
    處受照顧情形尚屬良好，未來聲請人亦計畫維持現有照顧模
    式，繼續將相對人留在家裡照顧，故認未來若仍由聲請人擔
    任監護人，處理相對人生活照護、身體療養等相關事務，應
    屬合宜。
２、相對人手足間因父親財產問題有紛爭，在相對人父親曾蓮興
    監護宣告事件（本院109年度監宣字第129號），查無曾錦茂
    有不當使用或管理父親財產之情形，且曾錦茂於該案有主動
    提出出售父親土地後應分配予相對人之新臺幣（下同）360
    萬元，由曾錦茂先以支票形式幫相對人保存，希望日後能替
    相對人信託、用於相對人長照需要等語，曾錦茂於本件調查
    中亦有出示銀行整存整付單據為憑，證明其確實有妥善保管
    相對人之財產，可認曾錦茂確實是基於善意態度代替相對人
    保管該筆款項，尚查無其有欲將該款項挪為己用之事證。另
    曾錦茂因指控曾東妹、曾堃鈿曾將父親名下土地移轉至自己
    名下，雙方尚有刑事訴訟進行中，考量其等因過往家產糾紛
    而立場對立，互不信任，故認若能由聲請人、曾錦茂以共同
    監護方式處理相對人之財產事務，除可互相監督財產管理方
    式是否符合相對人之最佳利益以外，亦可避免由單一人獨權
    管理相對人財務，而可能發生其擅權處理相對人財務以圖謀
    私利之風險。另聲請人、曾錦茂皆明確表達以信託方式管理
    相對人財產，認為此作法最能確保相對人的財產確實支用於
    相對人身上，故建議於本件中亦明定聲請人、曾錦茂應將相
    對人財產交付信託管理，以信託利益支付相對人之生活、照
    護、醫療費用，藉此達到相互制衡監督、保障相對人財產能
    夠得到妥善應用之目的，且亦能有助於相對人之財務狀況更
    公開透明，並減少手足間將來再因相對人財產事務而相互指
    摘或再起紛爭，以維相對人之最佳利益。
３、聲請人及全體關係人均一致稱相對人目前名下並無任何財產
    ，唯一確定的財產，是相對人可從父親三年前賣地所得中分
    得360萬元，而目前該筆錢是在曾錦茂手上由其代管。另外
    ，聲請人與曾堃鈿、曾錦茂三人目前尚因相對人父親的土地
    產權爭議而有刑事案件進行中，未來若登記於聲請人與曾堃
    鈿名下的土地被認定應返回至父親名下，相對人可再分得1,
    000多萬元的遺產。胡書華為聲請人之兒子，目前亦與聲請
    人、相對人同住，曾堃鈿、曾昭粮皆稱認同由胡書華擔任會
    同開具財產清冊之人，考量胡書華與相對人共同生活多年，
    對於家族事務及相對人財產狀況皆屬清楚，胡書華亦有意願
    擔任會同開具財產清冊之人，故認由胡書華擔任會同開具財
    產清冊之人，應屬恰當。
(二)本院審酌相對人與聲請人同住多年，均由聲請人負責照顧相
    對人之生活起居，未見有何照顧不當之處，其餘關係人等對
    於相對人受聲請人照顧生活起居之狀態復均無質疑，且除聲
    請人外之其餘關係人均未表達與相對人同住、照顧相對人日
    常生活之意願，認由聲請人繼續單獨負責相對人之生活照顧
    、醫療決定等事務，應屬適當。而相對人目前名下並無財產
    ，父親賣地後應分配予相對人360萬元係由關係人曾錦茂代
    為保管，聲請人及關係人曾錦茂就他方是否能妥為管理該筆
    款項互有質疑，惟針對將該筆款項交付信託管理，以信託利
    益支付相對人之生活、照護、醫療費用一節已達成共識，則
    由聲請人、曾錦茂共同將相對人之財產交付信託管理，以確
    保相對人之財產能妥善運用於相對人之照護上，避免遭單獨
    監護人挪為己用之疑慮，應符合相對人之最佳利益。至關係
    人曾錦茂原表示希望擔任相對人之監護人、不同意聲請人擔
    任監護人等語（見本院卷第37至38頁）、復改稱不願意擔任
    相對人之監護人，希望擔任會同開具財產清冊之人等語（見
    本院卷第103至104頁），聲請人亦表示可以接受由聲請人擔
    任監護人、曾錦茂擔任會同開具財產清冊之人，但曾錦茂應
    將所保管之360萬元交付聲請人等情（見本院卷第106至107
    頁），本院審酌相對人所有之上開360萬元款項目前係由關
    係人曾錦茂保管，若相對人未將該款項交付聲請人，聲請人
    難以將該款項交付信託管理，且關係人曾錦茂多次表示對於
    相對人財產管理之狀況甚為關心，希望自己未來能擔任信託
    監察人，以實際參與及監督相對人財產管理事項等情，認應
    由聲請人、關係人曾錦茂共同以監護人之地位將相對人之財
    產交付信託管理，較能達到對於相對人財產事務互相制衡監
    督之效。準此，爰選定聲請人、關係人曾錦茂為相對人之共
    同監護人，由聲請人單獨負責相對人之生活照顧、身體療養
    、醫療決定等事項；由聲請人、關係人曾錦茂共同將相對人
    之財產交付信託管理，並以相對人為信託利益之受益人，以
    信託利益支付相對人之生活、照護、醫療費用，且應作帳管
    理之，以維相對人之最佳利益。 
(三)再查，關係人胡書華為聲請人之子，與相對人亦共同生活多
    年，對於相對人之照顧狀態及財產狀況應屬瞭解，且有擔任
    會同開具財產清冊人之意願，聲請人及關係人曾堃鈿、曾昭
    粮就此均表示同意，本院認由關係人胡書華擔任會同開具財
    產清冊之人，應屬適當。關係人曾錦茂雖表示不同意關係人
    胡書華擔任會同開具財產清冊之人，希望由自己擔任會同開
    具財產清冊人以監督聲請人等情，然關係人曾錦茂既已與聲
    請人共同擔任監護人以處理相對人之財產事項，業如上述，
    本院自不得指定由關係人曾錦茂擔任會同開具財產清冊之人
    ，爰指定由關係人胡書華為相對人之會同開具財產清冊之人
    ，以維護相對人之利益。又依民法第1113條準用同法第1099
    條、第1099條之1規定，於監護開始時，監護人對於受監護
    宣告人之財產，應會同開具財產清冊之人於2個月內開具財
    產清冊，並陳報法院，於開具完成並陳報法院前，監護人對
    於受監護宣告人之財產，僅得為管理上必要之行為，併此敘
    明。
四、依家事事件法第164條第2項，裁定如主文。
中　　華　　民　　國　　110 　年　　10　　月　　28 　日
               　 家事法庭  法　官　林宗穎　  
以上正本係照原本作成。
如對本裁定抗告，須於裁定送達後10日之不變期間內，向本院提
出抗告狀，並繳納抗告費新臺幣1,000元。
中　　華　　民　　國　　110 　年　　10　　月　　28　　日
                            書記官  嚴翠意